最高法院刑事判決　　　　　　　　　　　　　　　九十一年度台上字第二七三三號
　　上訴人　甲○○
　　　　　　乙○○
右上訴人等因偽造文書案件，不服台灣高等法院高雄分院中華民國八十八年三月十一
日第二審判決（八十七年度上訴字第一九七三號，起訴案號：台灣高雄地方法院檢察
署八十六年度偵字第九六九一號、八十六年度偵續字第二八四號），提起上訴，本院
判決如左：
    主  文
原判決撤銷，發回台灣高等法院高雄分院。
　　理  由
本件原判決認定上訴人乙○○與被害人朱開良合資，於民國七十三年十一月二日，以
新台幣（下同）三十萬元向張萬春購買坐落台東縣知本段三三○五、三三○六地號二
筆土地，二人均無自耕農身分，乃將上開土地以乙○○胞兄曾憲仁名義登記。七十八
年二月間，朱開良經乙○○同意，就上開土地完成十五萬元抵押權設定登記，並持有
土地所有權狀。乙○○明知上開土地所有權狀為朱開良所持有，並未遺失，竟於八十
三年二月間向曾憲仁取得印鑑證明及印鑑章後，於八十三年三月間某日，囑託不知情
之郭俊魁代為申請補發土地所有權狀，郭俊魁再委由不知情之代書黃鴻濤於同年月十
六日，未經曾憲仁之同意，以其名義虛偽填載土地所有權狀於八十三年三月六日因保
管不慎遺失之切結書（並於其上偽造「曾憲仁」之署押）、土地登記申請書，蓋用曾
憲仁之印鑑章後，持向台東地政事務所申請補發所有權狀，致使台東地政事務所承辦
人員將此不實之事項，登載於職務上所掌之土地登記簿上，並補發土地所有權狀二紙
，足以生損害於朱開良、曾憲仁及地政機關核發權狀之正確性。乙○○又於八十三年
七月十八日將上開土地以二百萬元價格，出售予郭俊魁與上訴人甲○○兄弟二人。郭
俊魁（未據起訴）、甲○○二人於價購土地後，仍因未具自耕農資格，無法辦理所有
權移轉登記，復因上開土地上設有朱開良之抵押權，為保權益乃徵得乙○○同意，明
知曾憲仁與甲○○間並無五百萬元之債權存在，彼等三人竟基於犯意之聯絡（其中乙
○○係基於偽造私文書之概括犯意），由郭俊魁偽造抵押權設定契約書、他項權利登
記聲請書及蓋用曾憲仁之印鑑章後，連同前揭補發之所有權狀交付甲○○，於同年九
月二十一日，持向台東地政事務所申請設定五百萬元之抵押權登記，致使台東地政事
務所承辦人員將此不實之事項，登載於其職務上所掌之土地登記簿上，足以生損害於
曾憲仁、朱開良及地政機關登記之公信力等情。因而維持第一審論處上訴人等共同行
使偽造私文書，足以生損害於他人罪刑之判決，駁回上訴人等在第二審之上訴。固非
無見。
惟查：(一)、刑法第二百十條之偽造文書，以無製作權人冒用他人名義而製作不實之文
書為其要件之一，如果行為人基於他人之授權委託，即不能謂無製作權，要難成立該
條之罪。依據卷內曾憲仁與郭俊魁之土地買賣契約書，其特約事項中約定：「本件買
賣一切事宜出賣人全權委託乙○○處分」（見偵字第九六九一號卷第四十六頁反面）
，申請補發書狀卷及抵押權設定登記卷影本內均有曾憲仁之印鑑證明，而該印鑑證明
領用日期八十三年二月八日、同年七月二十六日，該二日依據曾憲仁於偵查中所提出
護照影本出入境資料顯示，斯時曾憲仁在本國境內；原判決事實欄又認定上訴人乙○
○向曾憲仁取得印鑑證明及印鑑章，曾憲仁於審理時到庭承認土地買賣契約出賣人欄
係伊經乙○○通知親自簽名（見原審卷第一一一頁最後一行），則曾憲仁先後交付印
鑑證明二紙及印鑑章之目的為何，攸關上訴人乙○○是否經曾憲仁授權辦理抵押權設
定登記及曾憲仁是否同意乙○○以權狀遺失為由申請補發之事實認定及法律之適用，
原判決未進一步查證，僅以曾憲仁單純否認知情，遽論上訴人等偽造私文書罪責，自
有應於審判期日調查之證據未予調查之違背法令。(二)、科刑之判決書，須將認定之犯
罪事實詳記於事實欄，然後於理由內逐一說明其憑以認定證據，使事實與理由兩相一
致，方為合法。而刑法第二百十六條行使「使登載不實之文書」罪，該文書係指公務
員所執掌之公文書而言，並非指公務員誤信遺失不實之事實，而據以補發新的權狀。
本件原判決事實欄認定乙○○為圖變賣土地，於八十三年三月間某日，囑託不知情之
郭俊魁代為申請補發系爭土地所有權狀，郭俊魁再委由不知情之土地代書黃鴻濤於八
十三年三月十六日，以曾憲仁之名義提出申請遺失補發，似認郭俊魁並無使公務員登
載不實之犯意，則郭俊魁將地政事務所據以核發之新的所有權狀交付上訴人甲○○，
何以甲○○有行使使公務員登載不實罪之犯意，並與乙○○有犯意聯絡，原判決未說
明其心證理由及所憑依據，已嫌理由欠備；又本件台東地政事務所根據曾憲仁名義之
申請，係登載於其執掌之土地登記簿上，本件上訴人甲○○並非提出該土地登記簿辦
理抵押權登記，原判決認構成行使使登載不實罪，亦有適用法則不當之可議。以上或
為上訴意旨所指摘，或為本院得依職權調查之事項，應認有發回更審之原因。
據上論結，應依刑事訴訟法第三百九十七條、第四百零一條，判決如主文。
中      華      民      國    九十一    年      五      月     十六     日
                              最高法院刑事第九庭
                                  審判長法官  陳  炳  煌
                                        法官  陳  正  庸
                                        法官  韓  金  秀
                                        法官  吳  信  銘
                                        法官  徐  文  亮
      右正本證明與原本無異
                                              書  記  官
中      華      民      國    九十一    年      五      月    二十七    日
